---
title: "Programação em R<hr>"
subtitle: >
  Leitura de dados e funções apply
author: "Eduardo Elias Ribeiro Junior"
date: "26 de abril de 2017"
output:
  xaringan::moon_reader:
    css: ["default", "css/lecture.css"]
    nature:
      highlightStyle: tomorrow
      highlightLines: true
      slideNumberFormat: 'Slide %current%'
---

```{r include=FALSE}

library(knitr)
opts_chunk$set(
    warning = FALSE,
    message = FALSE,
    echo = TRUE,
    fig.align = "center",
    comment = "")

## ## Alternatives highlightStyle
## arta, ascetic, dark, default, far, github, googlecode, idea, ir_black,
## magula, monokai, rainbow, solarized-dark, solarized-light, sunburst,
## tomorrow, tomorrow-night-blue, tomorrow-night-bright, tomorrow-night,
## tomorrow-night-eighties, vs, zenburn

```

## Objetivos da aula ##

- Compreender o uso de funções para leitura de dados externos ao R;
    - De arquivos CSV/TSV;
    - De arquivos `.xlx` e `.xlxs` (Excel);
    - De arquivos `.sas7bdat` (SAS);
    - De arquivos `.sav` (SPSS);
    - De arquivos `.dta` (Stata).

- Compreender a utilização de funções da familía `apply`.
    - `apply(...)`;
    - `tapply(...)`;
    - `lapply(...)`;
    - `sapply(...)`;

---
class: inverse, center, middle

# Leitura de dados externos #

---

## Armazenamento de arquivos ##

Existem dois tipos principais de arquivos:

- **Arquivos binários**
- **Arquivos de texto**

--

Extensões de arquivos, em geral, definem qual o comportamento do seu
computador com relação ao certo arquivo.

--

Para conjuntos de dados "pequenos" é preferível exportá-los como
arquivos de textos para compartilhá-los com outros programas para
análise, como o R.

---

## Leitura de arquivos de texto (CSV/TSV) ##

A principal função para leitura de dados de arquivos de texto é a
`read.table`.

```{r, eval=FALSE}

dados <- read.table(
    file = "arquivo.csv",   ## Caminho do arquivo
    header = TRUE,          ## Se há cabeçalho
    sep = ";",              ## Separador de campos
    dec = ".",              ## Marcador de decimais
    quote = "",             ## Marcador para strings
    na.strings = "NA",      ## Marcador de valores ausentes
    skip = 2,               ## Linhas desconsideradas
    encoding = "latin1"     ## Codificação
)

```

As funções `read.csv(...)` e `read.csv2(...)` são _wrappers_ para a
`read.table`. Veja seu código-fonte!

---

## Leitura de arquivos binários (xlx/xlsx) ##

Para arquivos gerados pelo programa comercial Excel (extensão `xlx`,
`xlsx`) não há funções básicas para leitura, porém há pacotes no
repositóirio oficial (CRAN) que trazem funcionalidades para
lê-los. Usaremos o pacote `readxl`.

```{r, eval=FALSE}

## install.packages("readxl", dependencies = TRUE)
library(readxl)
dados <- read_excel(
    path = "arquivo.xlsx",  ## Caminho do arquivo
    col_names = TRUE,       ## Se há cabeçalho
    na.strings = "NA",      ## Marcador de valores ausentes
    skip = 2                ## Linhas desconsideradas
)

```

---

## Leitura de arquivos binários (SAS/SPSS/Stata) ##

Para arquivos gerados pelos programa SAS (extensão `sas7bdat`,
`xlsx`), SPSS (extensão `.sav`), Stata (extensão `.dta`) também não há
funções de leitura nos pacotes básicos. O pacote `haven` traz
ferramentas para tal tarefa.

```{r, eval=FALSE}

## install.packages("haven", dependencies = TRUE)
library(haven)
dados <- read_sas(path = "arquivo.sas7bdat")
dados <- read_spss(path = "arquivo.sav")
dados <- read_stata(path = "arquivo.sav")

```

---

class: inverse, middle, center

# Funções apply #

---

## Família `*apply` ##

 - `apply`: Aplica uma função a margens de uma matrix (ou _array_). Pode
 retornar um vetor, matrix ou lista dependendo da função.<br>
 Argumentos:
     - `X`: A matriz (ou _array_);
     - `MARGIN`: Indica a margem para aplicar a função;
     - `FUN`: Função a ser aplicada, seu _output_ define a classe do
       abjeto retornado.


```{r}

## Uma matrix qualquer
M <- matrix(1, ncol = 8, nrow = 3)

## Aplica a soma às linhas
apply(X = M, MARGIN = 1, FUN = sum)

## Aplica a soma às colunas
apply(X = M, MARGIN = 2, FUN = sum)

```

---

## Família `*apply` ##

 - `tapply`: Aplica uma função à um vetor seccionado por grupos. Pode
 retornar um vetor, matrix ou lista dependendo da função aplicada.<br>
 Argumentos:
     - `X`: Um vetor;
     - `INDEX`: Um vetor (ou lista) que define os grupos;
     - `FUN`: Função a ser aplicada, seu _output_ define a classe do
       abjeto retornado.


```{r}

## O vetor com valores de interesse e seus grupos
y <- 1:12
g <- rep(c("A", "B", "C", "D"), each = 3)

## Aplica a soma aos grupos
tapply(X = y, INDEX = g, FUN = sum)

## Aplica a média aos grupos
tapply(X = y, INDEX = g, FUN = mean)

```

---

## Família `*apply` ##

 - `lapply`: Aplica uma função à elementos de uma lista. Retorna uma
   lista com os resultados da função aplicada.<br>
   Argumentos:
     - `X`: Uma lista (ou vetor);
     - `FUN`: Função a ser aplicada.


```{r}

## O vetor com valores de interesse e seus grupos
X <- list(a = rep(1, 10), b = 1:10, c = 11:20, d = 1:5)

## Aplica aos elementos da lista
lapply(X = X, FUN = sum)

```

---

## Família `*apply` ##

 - `sapply`: Identica à função `lapply`, porém tenta simplificar o
   resultado. Examine seu código-fonte.


```{r}

## O vetor com valores de interesse e seus grupos
X <- list(a = rep(1, 10), b = 1:10, c = 11:20, d = 1:5)

## Aplica aos elementos da lista
sapply(X = X, FUN = sum)

## Idêntico a
simplify2array(lapply(X = X, FUN = sum))

```

---

## Outras funções ##

Algumas outras funções dos pacotes básicos também são funções muito
utéis em análise de dados, como:

- `by(...)`
- `aggregate(...)`

e outras versões da família `apply`:

- `vapply(...)`
- `mapply()`

--

Alguns pacotes contemporâneos como
[`dplyr`](http://dplyr.tidyverse.org/) facilitam a tarefa de _Split,
Apply and Combine_, não será objeto de estudo aqui, por ser um curso de
caracter introdutório. Todavia seu estudo é de grande utilidade.

---

## Próxima aula ##

- Realização de gráficos no R

## Atividades para a próxima aula ##

- Veja a demostração do tópico _graphics_ do pacote `graphics`
  (`demo(topic = "graphics")`).
- Visite e explore os sites
  [The R Graph Gallery](http://www.r-graph-gallery.com/) e
  [Quick-R Graphs](http://www.statmethods.net/graphs/).
